臺灣高等法院民事判決　　　　　　　 95年度上更(一)字第196號
上　訴　人　甲○○
訴訟代理人　鄒純怡律師
　　　　　　鄒純忻律師
被　上訴人　乙○○
被　上訴人　全盈隆建設股份有限公司
法定代理人　丙○○
上列二人共同
訴訟代理人　張泰昌律師
　　　　　　陳淑玲律師
上列當事人間解除契約等事件，上訴人對於中華民國92年11月14
日臺灣臺北地方法院92年度訴字第3884號第一審判決提起上訴，
經最高法院發回更審，本院於96年4月3日言詞辯論終結，判決如
下：
    主  文
原判決除確定部分外，關於駁回上訴人後開第二項之訴部分，及
該部分假執行之聲請，並訴訟費用之裁判（除確定部分外)均廢
棄。
被上訴人應給付上訴人新台幣壹佰伍拾玖萬柒仟元，及自民國92
年10月3日起，至清償日止，按週年利率5%計算之利息。
其餘上訴駁回。
第一審（除確定部分外）、第二審及發回前第三審訴訟費用，由
被上訴人負擔十分之七，餘由上訴人負擔。
本判決命被上訴人給付部分，於上訴人以新台幣伍拾肆萬元為被
上訴人預供擔保後得假執行，但被上訴人如於假執行程序實施前
以新台幣壹佰伍拾玖萬柒仟元為上訴人預供擔保，得免為假執行
。
    事  實
甲、上訴人方面：
壹、聲明：
一、原判決關於駁回上訴人後開第二項之訴及假執行之聲請部分
    廢棄。
二、上開廢棄部分，被上訴人應給付上訴人新台幣（下同）231
    萬4000元及自民國87年5月23日起至清償日止，按年利率百
    分之5計算之利息。
三、上訴人願供擔保，請准宣告假執行。
貳、陳述：除與原判決及發回前本院判決記載相同者外，補稱略
    以：
一、對被上訴人以92.10.1書狀送達為解除本件買賣契約不爭執
    。
二、本件系爭房地契約之總價款為新台幣1722萬元整，縱依內政
    部所頒布之「預售屋買賣契約範本」第27條第2款規定，被
    上訴人沒收之違約金不得超過房地總價金之百分之15即258
    萬3000元，但今上訴人遭被上訴人沒收之價金總計489 萬
    7000元整，已達系爭房地契約之總價款之百分之28，是本件
    違約金顯已過高。
乙、被上訴人方面：
壹、聲明：
一、駁回上訴。
二、如受不利之判決，被上訴人願供擔保請准免為假執行之宣告
    。
貳、陳述：除與原判決及發回前本院判決記載相同者外，補稱略
    以：
一、被上訴人係因上訴人違約而解除兩造間之買賣契約。
二、本件違約金確無過高情事，自無酌減之必要。
    理  由
一、
(一)、被上訴人全盈隆建設股份有限公司（下稱全盈隆公司）法定
    代理人已於94年4月22日變更為丙○○，有公司變更登記表
    可稽，其並具狀聲明承受訴訟，核無不合，應予許可。
(二)、上訴人於原審起訴主張其向被上訴人全盈隆公司（原名東帝
    士股份有限公司，89年6月12日變更為全盈隆公司）及乙○
    ○購買系爭房地，總價款1722萬元，已繳價款489萬7000元
    ，惟上訴人係遭東帝士公司及乙○○不實陳述而為購買之意
    思表示，乃依民法第92條規定，撤銷購買之意思表示，同時
    依民法第359條解除本件買賣契約，該撤銷及解約之意思表
    示已於92年4月4日送達被上訴人，依民法第179條、第259條
    規定，被上訴人應返還上訴人已付價金489萬7000元及自受
    領日87年5月23日起之利息（見原審卷第19頁）；嗣於92年
    10 月30日，提出補充理由狀，謂縱被上訴人抗辯上訴人違
    約為真，以上訴人所繳價款充為違約金，顯失公平，應依民
    法第252條規定酌減，被上訴人應依民法第179條規定，將溢
    繳之價款及其利息返還上訴人（見原審卷第258頁及外置之
    民事補充理由狀）。原審為上訴人敗訴之判決，上訴人就其
    請求231萬4000元本息部分提起第二審上訴，謂原審僅就被
    上訴人等有否詐欺或違約等情事論斷，即駁回上訴人請求，
    至被上訴人所沒收之違約金是否過高並未予以審酌，本件違
    約金應依民法第252條酌減為總價款之百分之15即258萬3000
    元，上訴人已繳價金489萬7000元，依民法第179條規定，請
    求就超過258萬3000元部分即231萬4000元本息返還上訴人（
    見本院上字卷第11-12頁）。本院前審就上訴人上開部分請
    求判決上訴人敗訴，上訴人提起第三審上訴，經第三審廢棄
    發回。上訴人於本院就被上訴人主張兩造系爭買賣契約已經
    被上訴人以92年10月1日書狀送達解除乙節不爭執，惟爭執
    被上訴人沒收之違約金過高（見本院卷第128頁、179頁背面
    ），是本件審理範圍為就上訴人主張被上訴人沒收違約金過
    高，請求被上訴人返還逾違約金部分之已繳買賣價金部分，
    至上訴人主張其受詐欺撤銷本件買賣契約，及上訴人依民法
    第359條解除本件買賣契約部分即不再審酌，合先敘明。
二、上訴人主張：其於民國82年8月16日與被上訴人全盈隆公司
    （原東帝士公司）訂立房屋（車位）買賣契約書，購買東帝
    士公司於台北縣汐止鎮○○○段保長坑小段247-5等地號土
    地上興建之「東帝士摩天鎮」房屋10戶及車位9個，並與被
    上訴人乙○○訂立土地買賣契約書購買上開房屋、車位之基
    地。嗣於87年5月22日，上訴人與東帝士公司、乙○○簽立
    協議書，協議改為上訴人購買房屋4戶及車位4個暨其基地，
    總價1722萬元，上訴人已陸續繳交價金共489萬7000元。詎
    被上訴人以上訴人違約為由，以92年10月1日書狀送達解除
    系爭買賣契約並沒收上訴人已繳價金充作違約金，被上訴人
    沒收之違約金過高，請求依民法第252條規定酌減為258萬
    3000元，被上訴人應依民法第179條規定，返還上訴人繳納
    逾258萬3000元部分即231萬4000元並附加自民國87年5月23
    日起至清償日止之遲延利息等情。
    被上訴人對上訴人於82年8月16日，分別與東帝士公司、乙
    ○○訂立上開房屋、土地買賣契約，購買房屋10戶、車位9
    個及其基地持分。嗣於87年5月22日，上訴人與被上訴人另
    立協議書，協議上訴人購買房屋4戶、車位4個及基地，總價
    1722萬元，上訴人已繳價金共489萬7000元等情不爭執。惟
    辯以依兩造房屋〈車位〉買賣契約書第3、4、5條及土地買
    賣契約書第4條、第7條第2項約定，上訴人有在交屋前配合
    被上訴人辦理貸款、對保、過戶等手續之義務，並應於交屋
    前付清所有餘款。惟被上訴人於完成系爭建物第一次登記（
    88年3月8日）後，數次要求上訴人配合辦理貸款、對保、過
    戶事宜，上訴人均置若罔聞、不予理會。被上訴人遂依兩造
    房屋〈車位〉買賣契約書第15條第2項、土地買賣契約書第
    10條第2項及代辦貸款委託書第3條之約定，於89年5月11 日
    寄發存證信函予上訴人，解除系爭買賣契約並沒收上訴人所
    繳全部價金；縱該存證信函遭被上訴人拒收退回，依房屋買
    賣契約書第13條與土地買賣契約書第8條後段之規定，仍以
    郵局第一次送達解除系爭契約及沒收上訴人已繳價金之意思
    表示。依系爭房屋（車位）、土地買賣契約書約定，本件被
    上訴人沒收上訴人已繳之價金，係包含懲罰性質及損害賠償
    性質二者在內，本件違約金並無過高情事等語。
三、
(一)、查上訴人於82年8月16日與被上訴人全盈隆公司（原東帝士
    公司）訂立房屋（車位）買賣契約書，購買東帝士公司於台
    北縣汐止鎮○○○段保長坑小段247-5、246、245-39計14筆
    地號土地上興建之房屋：D棟5號5、6樓；6號5、6樓；7號5
    、6、8樓、8號5、6、8樓等10戶及車位：P4-142、43、13、
    81、31、140、6、37、141等9個，並與被上訴人乙○○訂立
    土地買賣契約書購買上開房屋買賣契約書建物（車位）之基
    地。嗣因上訴人購買上開房屋、車位及基地之前期應繳期款
    因故未如期繳納，上訴人與東帝士公司、乙○○乃於87年5
    月22日簽立協議書，協議即日起雙方同意將房屋D棟5號6樓
    、7號6樓、7號8樓、8號5樓、8號6樓、8號8樓；車位P4-43
    、140、6、37、141等6戶房屋5個停車位已繳期款移轉為房
    屋D棟5號5樓、6號5樓、6號6樓、7號5樓；車位P4-142、13
    、81、31等4戶房屋4個停車位之自備款，其金額不足部分依
    合約附件付款專項約定履行之。上訴人放棄其餘6戶房屋5個
    停車位之一切權利義務。系爭4戶房屋4個停車位房地總價
    1722 萬元，上訴人已陸續繳交價金共489萬7000元等情，有
    上訴人提出之87.5.22協議書，被上訴人提出之房屋、土地
    買賣契約書等可稽（見原審卷第21頁、100-160頁），且為
    兩造所不爭執，堪認為真正。又系爭東帝士公司興建之建物
    已於88年2月獲台北縣政府工務局核發88年汐字第133號使用
    執照，並於88年3月8日辦理建物第一次登記之情，亦有被上
    訴人提出之使用執照可稽（見原審卷第161頁），且為上訴
    人所不爭執，亦堪認為真正。
(二)、上訴人與東帝士公司間系爭房屋（車位）買賣契約書第第5
    條第1項約定：「本約第3條暨第4條所列總價款內之尾款，
    甲方（即上訴人）委託乙方（即東帝士公司）向金融機構申
    請辦理貸款，應與乙方簽訂『代辦房屋貸款委託書』，並依
    該約履行各項約定」，第9條第2項約定：「於辦理產權登記
    時，甲方應依乙方或乙方指定代書通知期限內，提供有關證
    件及在有關文件上蓋章等手續…. 不得藉故延誤。…. 」；
    另上訴人與被上訴人乙○○間土地買賣契約書第4條第1項與
    第7條第2項亦有相同意旨之約定。又系爭代辦房屋、土地貸
    款委託書第3條、第4條約定「甲方同意按照乙方同意規定時
    間、地點，備齊所需之證件，交予乙方代辦前條貸款之一切
    手續，領取貸款時，如需甲方親自會同辦理，甲方不得藉任
    何理由拖延拒辦或印信證件不全而不予補正。並應自接到通
    知之日起1周辦妥，逾期以違約論，甲方願由乙方收回房屋
    產權自行處理…. 」、「辦理貸款手續如需甲方協同辦理對
    保或應交付有關證件及貸款金額之存摺、取款憑條時，甲方
    應無條件辦理，不得拖延。如有違反除終止委託代辦貸款外
    ，並需於交屋前或違反本項規定之同時付清所餘價款」（見
    本院卷第76、80、97、98、108、109、119、120頁）。由上
    述約定可知，上訴人有在交屋前配合被上訴人辦理貸款對保
    、過戶等手續之義務，並應於交屋前付清所有餘款。又系爭
    房屋契約第15 條第2項及土地契約第10條第2項均約定「如
    甲方違反本契約各項規定時，甲方已繳付價款任由乙方沒收
    充作違約金及損害賠償，乙方並得解除本約，」（見本院卷
    第84、112頁），是亦堪認上訴人違約時，被上訴人得解約
    並沒收上訴人已繳價款。
四、被上訴人抗辯其於完成建物第1次登記後，數次要求上訴人
    配合辦理貸款對保或乙次給付價金事宜，上訴人均置若罔聞
    ，不予理會，被上訴人遂依兩造87.5.22協議書所載上訴人
    連絡地址，於89年5月11日寄發存證信函與上訴人，依兩造
    間房屋〈車位〉買賣契約書第15條第2項、土地買賣契約書
    第10條第2項及代辦貸款委託書第3條之規定，解除系爭買賣
    契約並沒收上訴人所繳全部價金，另以92.10.1書狀送達再
    次為解約及沒收價款之意思表示。上訴人對被上訴人以92年
    10月1日書狀送達解除系爭買賣乙節不爭執，惟爭執被上訴
    人沒收之違約金過高，請求被上訴人退還逾違約金之已繳價
    金。茲審酌如下：
(一)、本件兩造買賣契約，是否業經被上訴人解除？
１、查上訴人向被上訴人購買系爭房屋、車位及基地總價款計
    1722萬元，上訴人已繳價金共489萬7000元，已如上述，則
    上訴人尚有餘款1232萬3000元未納，衡諸經驗法則，被上訴
    人於88年2月間取得系房屋使用執照後應會催告上訴人辦理
    貸款收續或一次繳清餘款。雖本件因歷時甚久，致被上訴人
    未能提出催告證明，惟查被上訴人89.5.11存證信函，內載
    「本公司前曾函請台端依約辦理貸款對保或一次給付價金乙
    事」，堪認被上訴人確曾依約催告上訴人配合辦理貸款手續
    或一次付清價金。另參酌上訴人於87.5.22係因原購10戶房
    屋9個車位及基地未依約繳期款，乃與被上訴人協議放棄6戶
    房屋5個停車位及基地，將該6戶房屋5個停車位及基地已繳
    期款移轉為另4戶房屋4個車位及基地之自備款，益證上訴人
    原即有未依約繳納期款之情。
２、雖系爭房屋〈車位〉買賣契約書第13條與土地買賣契約第8
    條約定「甲乙雙方通訊住址均以本約所載之住址為準，住址
    如有變更應即時以書面掛號通知對方；否則因此無法送達或
    遭拒收致使函件退回者，均以郵局第一次投遞之日期為送達
    日期」，惟此約定係防單方變更住址，他方因不知其變更受
    不利益，故約定變更住址應以書面掛號通知他方。
    本件兩造於87.5.22簽立協議書，上訴人於該協議書記載「
    連絡地址：台北市○○路…」，堪認上訴人已變更其住址，
    且被上訴人亦知悉上訴人變更住址，則嗣後兩造文書往來，
    即應以上訴人變更後之新址送達。本件上訴人未依被上訴人
    通知辦理貸款對保或一次給付價金，而有違約情事，依約被
    上訴人即得解除兩造房屋、土地買賣契約，被上訴人依兩造
    87.5.22協議書所載上訴人住址送達解約通知，郵務人員分
    別於5.12及5.15投遞均以「不在」退回（見原審卷第163 頁
    ），則依兩造上述約定，應以第一次投遞日即89.5.12為送
    達日，且被上訴人於原審再次以92.10.1書狀送達為解約及
    沒收價款之意思表示。上訴人對被上訴人以92年10月1日書
    狀送達解除乙節亦不爭執（見本院卷第128頁、179頁背面）
    ，則堪認兩造間系爭房屋、土地買賣契約業經被上訴人依約
    解除，上訴人已繳價金並經被上訴人沒收。
(二)、本件違約金性質？
    按違約金，除當事人另有訂定外，視為因償務不履行而生損
    害賠之賠償總額，民法第250條第2項定有規定。
    查系爭房屋、土地買賣契約第15 條第2項及土地契約第10條
    第2項雖約定「如甲方違反本契約各項規定時，甲方已繳付
    價款任由乙方沒收充作違約金及損害賠償，」惟並未特別約
    定其性質為懲罰性違約金，則本件約定之違約金性質應屬損
    害賠償總額預定性違約金，被上訴人謂兩造所訂違約金係包
    含懲罰性質及損害賠償性質二者在內，尚非可採。
(三)、被上訴人沒收之違約金是否過高？
１、按約定之違約金過高者，法院得酌減至相當之數額，民法第
    252條亦有規定。至約定之違約金額是否相當，應以契約解
    除時之一般客觀事實、社會經濟狀況及當事人所受損害情形
    為酌定標準。出賣人因買受人不履行債務而解除契約，如買
    賣標的物之市價於解約前已有跌落，低於原定買賣價金，出
    賣人之財產價值因而減少，該價差固可認係出賣人因買受人
    不履行債務所受之損害，以之作為酌定違約金之標準；惟契
    約解除後，買賣標的物之價值如再有貶損，則非所問。
２、茲就違約金是否過高，斟酌如下：
、查兩造於82.8.16簽立系爭房屋、土地買賣契約，依財政部
    核定之當年度不動產投資與號建及租售業同業利潤標準百分
    之14計算（見原審卷第274頁），被上訴人本件可得營業利
    潤為241萬0800元（000000000*14%=0000000），因上訴人違
    約，致被上訴人無法獲得上開利益，則斟酌本件違約金是否
    過高，即應考量上情。又被上訴人謂其委託訴外人甲桂林房
    屋仲介股份有限公司（下稱甲桂林公司）銷售系爭「東帝士
    摩天鎮」房地，依其與甲桂林公司所訂廣告業務企劃合約書
    第6.7.10條約定，本件應支付之廣告服務費用為其與甲桂林
    公司約定系爭房地底價1773萬4650元之5%即88萬6732元，並
    提出廣告業務企劃合約書為據（見原審卷第275-279頁）。
    經查不動產買賣委託專業銷售公司代銷為當今社會之通常情
    況，從而被上訴人謂其受有本件支付代銷費用88萬6732元之
    損害，與經驗法則無違，堪予採信。上訴人謂委託銷售佣金
    並非預售屋銷售之必要性支出云云，為不可採。
、被上訴人另謂本件因上訴人違約，系爭房地因受市場價格下
    跌影響，自82年7月至89年10月跌幅高達30.44%，依此類推
    本件房地，被上訴人受有524萬1768元（172000*30.44%=0
    000000）之跌價損害及另行銷售之銷售佣金59萬8911 元損
    害云云。
    查被上訴人主張因上訴人違約，系爭房、地買賣契約經其以
    89.5.11存證信函解除，已如上述。則被上訴人以系爭契約
    解約後之89年10月跌幅達30.44%主張其受有跌價損失，即非
    可採。又被上訴人於解約後，將系爭房地另委託銷售公司銷
    售因而支出之銷售佣金，乃契約解除後所生事由，不在斟酌
    本件違約金是否過高範圍之列。
、依上所述，被上訴人因上訴人未依約繳納價金解除契約，因
    而所受之損害為329萬7532元（0000000+886732=0000000）
    。被上訴人將上訴人已繳價金489萬7000元全數充作違約金
    予以沒收，尚屬過高應予酌減。本院斟酌上情，及社會經濟
    狀況，兩造之利益等一切情狀，本件被上訴人得沒收之違約
    金應核減為330萬元。從而被上訴人應返還上訴人159萬7000
    元（已繳價金0000000-違約金0000000=0000000）。又本件
    遲延利息，應自上訴人起訴狀繕本送達（即請求被上訴人返
    還）翌日（即92年10月3日）起算，上訴人請求加計自87.5.
    23（87.5.22協議書簽訂之翌日）起之遲延利息，核屬無據
    。
五、綜上所述，上訴人主張被上訴人沒收之違約金過高，請求被
    上訴人返還231萬4000元及自87年5月23日起至清償日止，按
    年息百分之5計算之利息，於請求被上訴人給付159萬7000元
    及自92 年10月3日起至清償日止按年息百分之5之利息部分
    為有理由，應予准許，逾上開部分之請求為無理由，應予駁
    回。又上訴人勝訴部分，兩造分別陳明願供擔保為准、免假
    執行之宣告，經核於法並無不合，爰分別酌定相當擔保金額
    准許之。至於上訴人敗訴部分，其假執行之聲請失所附麗，
    應併予駁回。原審就上開應准許部分，為上訴人敗訴之判決
    ，並駁回其假執行之聲請，尚有未洽，上訴意旨求予廢棄改
    判上開部分，為有理由，爰由本院予以廢棄改判如主文第二
    項所示，並依聲請為附條件之准、免假執行之宣告。至於上
    訴人之請求不應准許部分，原審為上訴人敗訴之判決，並駁
    回其假執行之聲請，經核於法並無不合，上訴意旨求予廢棄
    改判，為無理由，應駁回其上訴。
六、本件事證已明，兩造其餘攻擊防禦方法，經核於本件判決結
    果不生影響，爰不一一論述。
七、據上論結，本件上訴為一部有理由，一部無理由，依民事訴
    訟法第450條、第449條第1項、第79條、第463條、第390條
    第2項、第392條，判決如主文。
中　　華　　民　　國　　96　　年　　4　　月　　17 　日
                    民事第八庭
                        審判長 法　官 吳景源
　　　　　　　　　　　　　　   法　官 鄭威莉
　　　　　　　　　　　　　　   法　官 滕允潔
正本係照原本作成。
如不服本判決，應於收受送達後20日內向本院提出上訴書狀，其
未表明上訴理由者，應於提出上訴後20日內向本院補提理由書狀
（均須按他造當事人之人數附繕本）上訴時應提出委任律師或具
有證書及釋明委任人與受任人有民事訴訟法第466條之1第1項但
書或第2項（詳附註）所定關係之釋明文書影本。
中　　華　　民　　國　　96　　年　　4 　　月　　17　　日
　　　　　　　　　　　　　　 　書記官 黃麗玲
附註：
民事訴訟法第466條之1（第1項、第2項）：
對於第二審判決上訴，上訴人應委任律師為訴訟代理人。但上訴
人或其他法定代理人具有律師資格者，不在此限。
上訴人之配偶、三親等內之血親、二親等內之姻親，或上訴人為
法人、中央或地方機關時，其所屬專任人員具有律師資格並經法
院認為適當者，亦得為第三審訴訟代理人。
